【裁判字號】    90,易,4396
【裁判日期】    920815
【裁判案由】    侵占
【裁判全文】
臺灣高雄地方法院刑事判決                          九十年度易字第四三九六號
    公  訴  人  臺灣高雄地方法院檢察署檢察官
    被      告  乙○○
右列被告因侵占案件，經檢察官提起公訴（八十九年度偵字第二一九二八號），本院
判決如左：
    主      文
乙○○無罪。
    理      由
一、公訴意旨以：被告乙○○為太尹電化商品股份有限公司（下稱太尹公司）負責人
    人，因友群電器股份有限公司（下稱友群公司）積欠太尹公司貨款共新台幣（下
    同）二百餘餘萬元均未清償，乙○○即於民國（下同）八十一年十一月三日命太
    尹公司職員甲○○向本院聲請假扣押，並經本院以八十一年度全字第一三九０號
    民事假扣押裁定，得提供擔保為假扣押後，嗣經太尹公司提供擔保後，該公司即
    委由告發人甲○○配合本院民事執行處以八十一年度執全字第一０六０號民事假
    扣押執行事件，於同年月二十一日由本院書記官與執達員，前往友群公司將附件
    所示之電器產品查封，並將該批電器產品搬遷至高雄市○○○路二○○九號太尹
    公司倉庫內保管，後再搬遷至高雄市○○○路二○一○號太尹公司倉庫內。惟太
    尹公司與友群公司於八十三年十月七日上午九時三十五分許在台灣高雄地方法院
    民事庭和解後，被告乙○○不僅未返還友群公司所有該批電器產品，更意圖為自
    己不法所有，於不詳時地將該批電器產品搬遷他處而侵占入己，經友群公司監察
    人閻李螢蝶數次催討，被告均置之不理。因認被告涉有侵占犯嫌云云。
二、按犯罪事實，應依證據認定之，無證據不得推定其犯罪事實，又不能證明被告犯
    罪者，應諭知無罪之判決，刑事訴訟法一百五十四條、第三百零一條第一項分別
    定有明文。再者，「刑事訴訟法上所謂認定犯罪事實之證據，係指足以認定被告
    確有犯罪行為之積極證據而言，該項證據自須適合於被告犯罪事實之認定，始得
    採為斷罪資料。」最高法院二十九年上字第三一０五號判例意旨可資參照。
三、訊據被告乙○○堅決否認有何侵占犯行，並於九十二年七月二十五日審理中辯稱
    ：「本案（係指假扣押乙案）發生於十幾年前，其間公司倉庫曾數度搬遷，因為
    當時公司法務有問題，所以很多資料沒有存檔，又假扣押物品存放在倉庫或營業
    所，都是當地倉庫主管人員在處理，這批東西價值不高，約僅數萬元，倉庫搬遷
    後，因為扣押物品並未入帳，僅屬存放之物，所以，對該部分貨物保管之情形並
    不瞭解。」又稱：「並無侵占該批假扣押物品的意思，依桃園地院勘驗現場結果
    ，除有少部分扣押物品找不到，其餘大部分物品都仍在保管中，所以找不到，是
    倉管人員保管的缺失，但並非故意丟失，倉庫內有上億的貨品，所以我身任負責
    人，無法保管到每一件的貨物是否存在的問題，更況，假扣押物品並未入帳，僅
    屬公司保管，所以不在公司帳冊列載。」等語。經查：
  （一）本件公訴意旨所指被告侵占如附件之假扣押物品，但因起訴書缺少附件，原
        難以辨明侵占之範圍為何，惟經本院調閱本院八十一年度執全字第一０六０
        號民事保全程序卷宗，並參佐告發人之補充理由，始確定係八十一年十一月
        二十一日假扣押查封指封切結所列載之各項電器，首先敘明。又被告於本院
        九十二年五月十二日審訊時供稱：太尹公司對於友群公司所聲請之假扣押執
        行至今仍未啟封，且假扣押案亦未撤銷等詞，而本院審閱上開民事保全程序
        卷宗，無論該假扣押保全之執行，抑或該案所憑之假扣押裁定，確實迄今均
        尚未撤銷，亦即本案指訴之各項物品至今仍在本院假扣押查封中，且所有假
        扣押查封之物品依卷證所載，現均仍交由被告所經營之太尹公司保管中，此
        有上開本院八十一年度全字第一三九０號、八十一年度執全字第一０六０號
        民事保全程序卷宗之卷證記載可知，是以被告所經營之太尹公司現仍保管占
        有本案所涉之各項物品，係依本院執行假扣押查封後，由本院令交由該假扣
        押案件之債權人即被告所營之太尹公司負責保管，此有上開民事保全程序卷
        宗內之查封筆錄及指封切結之記載可稽，足見被告所營之太尹公司占有上開
        物品，係依法保管而有權占有，顯無不法所有之可言，自難謂有何侵占犯行
        。至公訴人以證人即友群公司監察人閻李螢蝶偵查中之證述：曾向太尹公司
        催討上開物品，而太尹公司置之未理，並稱強制執行已撤回，而且已經和解
        云云，作為起訴被告侵占之論罪證基礎，衡諸上開假扣押執行仍存在之情事
        下，顯非事實，而有誤會，自無可採。
  （二）又據被告所營之太尹公司雖與友群公司於本院八十三年度訴字第一七六０號
        給付貨款民事訴訟中達成民事和解，並有本院該案之和解筆錄附卷足憑，惟
        依該和解筆錄之記載，友群公司仍須給付太尹公司二十四萬五千五百四十元
        ，俟本院於九十二年五月十二日審訊時訊明被告，始知友群公司至今仍未履
        行上開和解筆錄記載之和解條件，且分文未支付予太尹公司等情，是以太尹
        公司持續假扣押查封上開友群公司之財產顯非無因。
  （三）本院審理中，被告陳明太尹公司現保管上開假扣押查封保管之物品，係置於
        桃園縣龜山鄉○○街五六巷八０號之一倉庫處，本院囑託臺灣桃園地方法院
        勘驗前址現場，勘驗結果確認上開物品共計二十二項，除三洋冰箱（型號Ｓ
        Ｒ─一二八九號）一台、麥克風（ＹＨ─八００）一支、ＳＯＡＲ迷你手提
        收音機一台等三件電器外，其餘所有假扣押物品均仍在太尹公司保管中，此
        有臺灣桃園地方法院勘驗筆錄之記載及勘驗所攝照片可資證明。而被告保管
        上開假扣押查封之物品曾因公司倉庫設廢而數次搬遷，此亦為公訴人詳載於
        公訴意旨，則上開少部分物品之遺失難尋，是否係因被告基於不法所有意圖
        之故意而為侵占行為所致？抑或係公司管理人員之缺失？顯非明確。
      １首就證人即當時太尹公司高雄倉庫主管丙○○於本院九十二年六月六日訊問
        時證稱：公司確實有一批假扣押的電器放在高雄市○○○路二００九號倉庫
        內，該倉庫是租的，後來因為倉庫縮編，不再租用該倉庫才會更換保管地點
        ，改到高雄市○○○路二０一０號的臨時使用處，該處不能算是正式倉庫，
        只是營業所，部分空間放置物品，其已不記得何時改到（即搬遷）桃園縣林
        口鄉○○街五六巷八０之一號，移出時都會有出貨單，但現在已找不到那些
        資料等詞，則證人丙○○所述扣押物品搬遷之情形，顯與公訴意旨所指相符
        。
      ２其次，前揭證人丙○○更證述：扣押物品在高雄時是由其負責，其底下約有
        十一名員工，其係高雄倉庫主管，倉管是其與一個組長，其餘是司機及管帳
        之二位小姐，司機管出貨及進貨，小姐管帳。其上層主管還有桃園縣龜山鄉
        ○○街五六巷八０號之一的倉庫主管，其屬於高雄分倉，公司共有高雄、台
        中、林口（即桃園縣龜山鄉上址）等三倉庫，主要倉庫係林口（即桃園縣龜
        山鄉上址），台中倉庫之情形，其不清楚，林口倉庫有好幾座，都集中在一
        起，林口倉庫有一、二十人，林口倉庫之倉管係副理，底下有倉儲及運輸，
        倉儲負責點貨、管理事宜，每座倉庫都會有一名倉庫主管，他們底下都會有
        股長、組長配合管理倉庫等語。足見太尹公司之倉庫全省多達三處，且林口
        倉庫（即桃園縣龜山鄉上址）更有數座倉庫，而各處倉庫均有主管及執行管
        理人員分層負責，是以被告身為該公司董事長，在公司倉管事務均已分層負
        責之情形下，是否仍須親自管理及該公司每一座倉庫以及每一件貨品，寧非
        無疑。
      ３復據被告為太尹公司之負責人，且太尹公司於八十六年間其總資本額已達一
        億貳仟八佰十二萬元，以電器進出口貿易及買賣為主要業務，此有卷附太尹
        公司八十七年七月十四日變更登記事項卡記載可知，縱以該公司八十一年間
        之總資本額亦有七千八百一十二萬元，此亦有該公司八十一年三月二十八日
        變更登記事項卡之記載足參；且被告提出太尹公司八十八、八十九、九十、
        九十一年之年報記載，被告八十八年庫存存貨有二億零八百餘萬元、八十九
        年庫存存貨有二億五千二百多萬元、九十年庫存存貨有二億二千五百多萬元
        、九十一年庫存存貨有二億五千五百多萬元，可知被告所營之太尹公司經管
        貨物吞吐之數量極為龐大，董事長一人根本無可能親身經管如此龐大數量之
        貨物，公司自有詳密之財會制度及倉管人員予以勾稽、查核，以期管控符實
        ，然因貨品數量極鉅，得否鉅細靡遺遍及至每一單件貨品，原屬公司在大量
        存貨的管理上，如何在經營效率與管控稽核兩項相互牴觸之目標上，求其平
        衡之嚴厲挑戰，是以在上億貨品出入倉管事務中，要公司董事長一人須對於
        上開麥克風一支、迷你收音機一台及冰箱一台之不知究竟如何遺失，負其責
        任，原屬無法相像之情事。尤其，證人丙○○又證稱：其任職高雄倉庫十年
        間，被告乙○○從未親自到倉庫來點貨，公司裡面貨物管理有專門負責的人
        等語，且就麥克風一支、迷你收音機一台及冰箱一台何以丟失一節，證人丙
        ○○亦證述：其不清楚亦不瞭解究竟有無缺少，其係依實際情形開單運送等
        詞，亦得佐證被告身為公司董事長確實不致親自管理各件存儲貨品，更無從
        親自清點甚明，且上開少數遺失之假扣押物品，縱當時當地之倉管主管亦不
        知何以丟失，又如何能苛求公司董事長之被告須就此負責。
      ４末就上開物品自假扣押查封至今，已歷十多年，即使算至偵查伊始，亦有近
        八年，如此長久存儲之物品，更難期周全；從而，上開麥克風一支、迷你收
        音機一台及冰箱一台之少數扣押物品經本院囑託勘驗後雖已確定不知去向，
        但在龐大之貨物管理，以及本案假扣押物品之長期保管下，要確定究有無侵
        占犯行，仍須查究其何以遺失之緣由，不得徒憑物品之丟失即遽認被告即該
        公司之董事長有侵占犯行。
四、綜上所述，縱要認定任何倉管人員或倉儲主管是否確有侵占之犯行，亦須有先有
    證據證明該名倉管人員業有將上開物品占為已有之舉措，以及將該占有之物品易
    持有為所有之意圖，始得認定其確有侵占犯行，然而，本案調查至今，大部假扣
    押物品原屬太尹公司依法保管占有中，除上開麥克風一支、迷你收音機一台及冰
    箱一台查無所蹤，足見已丟失外，遍查卷內並無任何證據足以證明被告曾否占用
    持有該等丟失之物品，更無從認定被告是否對於該等物品有易持有為所有之意思
    ，是以僅憑少數扣押物品之遺失，以及被告所營公司原本對於扣押物品，係依本
    院民事執行處於查封後交付予太尹公司依法保管之證據，自難謂適合於被告侵占
    犯罪事實之認定，更無從採為斷罪之資料，是以揆諸上開刑事訴訟法之規定及最
    高法院判例意旨，既無任何證據證明被告有何侵占罪構成要件事實之行為，自難
    僅因少數扣押物品的丟失，即遽認被告有何侵占犯行可言，此外復查無其他積極
    證據足資證明被告有右述犯行，尚屬不能證明犯罪，爰為無罪之諭知。
據上論斷，應依刑事訴訟法第三百零一條第一項，判決如主文。
本案經檢察官張啟祥到庭執行職務。
中      華      民      國      九十二      年    八     月    十五     日
                              臺灣高雄地方法院刑事第三庭
                                      法  官  高思大
右正本證明與原本無異。
如不服本判決，應於判決送達後十日內向本院提出上訴狀，上訴於台灣高等法院高雄
分院（須附繕本）。
                                      書記官  蔡語珊
中      華      民      國      九十二      年    八      月    十八    日


司法院資訊處製作；財團法人民間司法改革基金會備份。
